【裁判字號】    90,訴,2046
【裁判日期】    901211
【裁判案由】    給付土地使用補償金
【裁判全文】
臺灣高雄地方法院民事判決  九十年度訴字第二○四六號
    原      告  高雄市政府
    法定代理人  丁○○
    訴訟代理人  丙○○
    送達代收人  甲○○
    被      告  乙○○
右當事人間給付土地使用補償金事件，本院判決如左：
    主    文
被告應給付原告新臺幣肆拾肆萬參仟陸佰柒拾元，及自民國九十年一月十六日起至清
償日止，按週年利率百分之五計算之利息。
原告其餘之訴駁回。
訴訟費用由被告負擔十分之四，餘由原告負擔。
    事實及理由
一、原告主張：坐落高雄市○○區○○段一０一０及一０一一地號土地（下稱系爭土
    地），面積分別為一百零七平方公尺及六十九平方公尺，高雄市所有，被告於系
    爭土地建有門牌號碼為高雄市○○區○○街一０九號房屋（下稱系爭房屋），無
    法律上之原因而佔用系爭土地，獲有相當於租金之不當得利，經原告通知被告限
    於八十九年八月一日前繳納使用補償金，被告屆期仍未獲清償，爰依民法第一百
    七十九條及第一百八十一條規定，聲明請求判決命被告給付原告新臺幣（下同）
    一百一十五萬二千一百六十八元，及自八十九年八月一日起至清償日止，按週年
    利率百分之五計算之利息，提起本件訴訟等語。
    被告則以：房子是祖先蓋的，日據時代向銀行貸款，基地是日據時代交換的，但
    是因為移轉手續沒有完成，原告當年錯將被告祖先所有之系爭土地，以一紙行政
    命令為依據，逕自登記為原告所有，原告是基於錯誤之所有權登記提出請求，顯
    無理由，地政機關應有相關資料，希望現在能夠讓我們登記為土地所有人等語資
    為抗辯。
二、原告主張系爭土地為其所有，其上建有被告所有之系爭房屋之事實，為被告所不
    爭執，且有原告提出之系爭土地登記謄本各一件及現場照片二幀為證，復經原告
    聲請本院勘驗系爭土地使用現狀，有本院囑託高雄市政府地政處新興地政事務所
    製作之土地複丈成果圖一件在卷可憑，查核屬實，堪信為真實。
三、按當事人主張有利於己之事實者，就其事實有舉證之責任。民事訴訟法第二百七
    十七條前段定有明文。被告雖以前揭情詞置辯，並聲請本院函地政機關查詢有無
    系爭土地日據時代歷次異動清冊及申請移轉登記資料。經查，被告雖提出日據時
    代建物所有權保存登記申請書二件，惟就此二件申請書觀之，並無關於土地所有
    權之登記事項，且被告聲請本院函地政機關查詢有無系爭土地日據時代歷次異動
    清冊及申請移轉登記資料，經該管地政機關回函稱系爭土地並無日據時代歷次異
    動清冊及申請移轉登記資料，有高雄市政府地政處新興地政事務所高市地新一字
    第九０五四號函一件在卷可參，此外，被告復未能舉證證明其主張之事實，依前
    揭法律規定，被告抗辯尚難認為真實。
四、次按無法律上之原因而受利益，致他人受損害者，應返還其利益；不當得利之受
    領人，除返還其所受之利益外，如本於該利益更有所取得者，並應返還。但依其
    利益之性質或其他情形不能返還者，應償還其價額；利息或其他報償，應於契約
    所定期限支付之；給付無確定期限者，債務人於債權人得請求給付時，經其催告
    而未為給付，自受催告時起，負遲延責任。其經債權人起訴而送達訴狀，或依督
    促程序送達支付命令，或為其他相類之行為者，與催告有同一之效力。前項催告
    定有期限者，債務人自期限屆滿時起負遲延責任；遲延之債務，以支付金錢為標
    的者，債權人得請求依法定利率計算之遲延利息；應付利息之債務，其利率未經
    約定，亦無法律可據者，週年利率為百分之五。民法第一百七十九條、第一百八
    十一條、第二百二十九條第二項、第二百三十三條第一項及第二百零三條分別定
    有明文。另按無權占有他人土地，可能獲得相當於租金之利益為社會通常之觀念
    。最高法院著有六十一年臺上字第一六九五號判例可稽。復按城市地方房屋之租
    金，以不超過土地及其建築物申報總價額年息百分之十為限。土地法第九十七條
    亦定有明文。又按土地法第九十七條第一項之所謂年息百分之十為限，乃指租金
    之最高限額而言，並非必須照申報價額年息百分之十計算之，且尚須斟酌基地之
    位置、工商繁榮程度、使用人利用基地之經濟價值、所受利益、彼等關係及社會
    感情等情事，以為決定。最高法院亦著有六十八年台上字第三七一號判例可資參
    照。原告請求被告就無權占有之土地，返還原告相當於租金之不當得利，係以申
    報地價年息百分之五計算，雖未超過前揭土地法第九十七條規定，且系爭土地坐
    落高雄市○○區○○街，附近有漢神百貨公司、阮綜合醫院、高雄女中、兒童公
    園、頂好幼兒學校、邱綜合醫院、基督教信義醫院、成功國小、國軍英雄館等，
    生活機能完整，且依原告出租基地租金率計收標準，市有土地租金率一律按年息
    百分之五計算，本院認為本件原告請求以系爭土地申報地價年息百分之五計算不
    當得利價額，尚稱適當，且依原告提出之催告函，係請求被告於九十年一月十五
    日前繳納，是其遲延利息應自九十年一月十六日起算。綜上所述，原告依前揭法
    律規定，請求被告給付自八十四年一月一日起至八十九年六月三十日止之不當得
    利四十四萬三千六百七十元（２５９８４申報地價×６２．０９占有使用土地面
    積×５％×５．５＝４４３６７０，小數點以下四捨五入），及自九十年一月十
    六日起至清償日止，按週年利率百分之五計算之利息，逾此部分之請求為無理由
    ，應予駁回。
五、訴訟費用負擔之依據：民事訴訟法第七十九條但書。
中      華      民      國    九十      年     十二     月     十一     日
                              臺灣高雄地方法院民事第六庭
~B法      官  陳業鑫
右為正本係照原本作成。
如不服本判決，應於送達後廿日內，向本院提出上訴狀並表明上訴理由，如於本
判決宣示後送達前提起上訴者，應於判決送達後十日內補提上訴理由書（須附繕本）。
中      華      民      國    九十      年     十二     月     十一     日
~B法院書記官  陳素徵


司法院資訊處製作；財團法人民間司法改革基金會備份。
